【裁判字號】    92,上易,1157
【裁判日期】    920707
【裁判案由】    詐欺等
【裁判全文】
臺灣高等法院刑事判決                          九十二年度上易字第一一五七號
    上  訴  人  臺灣板橋地方法院檢察署檢察官
    被      告  甲○○原名李.
右上訴人因詐欺等案件，不服臺灣板橋地方法院九十二年度易字第五九八號，中華民
國九十二年二月二十五日第一審判決（起訴案號：臺灣板橋地方法院檢察署九十一年
度偵字第二０五六八號），提起上訴，本院判決如左：
    主  文
上訴駁回。
    理  由
一、公訴意旨略以：被告甲○○（原名李芳桐）於民國八十九年三月卅一日，以動產
    擔保交易附條件買賣之方式，向朝欽實業股份有限公司（下稱朝欽公司）購買車
    號九Ｌ︱九四一六號三陽牌汽車乙輛，為動產擔保交易之債務人，約定總價金新
    台幣（下同）四十六萬八千八百六十四元，除頭期款八萬八千元外，分三十六期
    給付，每月一期，每期付款一萬三千零二十四元，並於同年四月十四日，向台北
    區監理站申請設定附條件買賣之動產擔保交易，約定標的物存放地點為台北縣蘆
    洲市○○街六十八巷十九號六樓，在價金未付清之前，標的物所有權仍屬於出賣
    人所有，買受人僅得依約占有使用，不得任意遷移或為其他處分。詎甲○○僅給
    付頭期款八萬八千元，在取得標的物之後即拒不付款，並於九十年四月廿三日，
    意圖為自己不法之所有，隱瞞前開汽車已設定動產擔保抵押權之事實，持前開汽
    車向台北市○○路○段一六九號乙○○經營之日升當舖典當六萬元，使乙○○陷
    於錯誤而交付六萬元予甲○○，而分別致生損害於債權人朝欽公司及乙○○。因
    認被告甲○○涉犯有犯動產擔保交易法第三十八條及刑法第三百三十九條第一項
    之詐欺取財罪嫌云云。
二、按犯罪事實應依證據認定之，無證據不得推定其犯罪事實。又不能證明被告犯罪
    者，應諭知無罪之判決，刑事訴訟法第一百五十四條、第三百零一條第一項分別
    定有明文。次按刑事訴訟法上所謂認定犯罪事實之證據，係指足以認定被告確有
    犯罪行為之積極證據而言，該項證據自須適合於被告犯罪事實之認定，始得採為
    斷罪資料；如未能發現相當證據，或證據不足以證明，自不能以推測或擬制之方
    法，以為裁判之基礎。又刑法第三百三十九條第一項之詐欺取財罪，必以行為人
    在主觀上具有意圖為自己不法之所有之詐欺犯意，客觀上有施用詐術使人陷於錯
    誤，而使本人或第三人交付財物始足當之；倘行為人主觀上自始並無不法所有之
    詐欺意圖，僅係因其他客觀之因素，致無法依約履行契約內容，此要屬民事債務
    糾葛之問題，尚難以詐欺罪相繩（參照最高法院五十八年度台非字第一０三號判
    決）。是民事債務當事人間，若有未依債務本旨履行給付之情形，在一般社會經
    驗而言，原因非一；其因不可歸責之事由無法給付，或因合法得對抗他造主張抗
    辯而拒絕給付，其至債之關係成立後，始行惡意遲延給付，皆有可能，非必出於
    自始無意給付之詐欺犯罪一端；又刑事被告依法不負自證無罪之義務，故在別無
    積極證據之情形下，自難違反刑事訴訟法第一百五十四條之規定，以被告單純債
    務不履行之狀態，推定被告自始即有不法所有之意圖而施用詐術。再動產擔保交
    易法第三十八條，其犯罪構成要件，亦必以動產擔保交易之債務人，主觀上有意
    圖為自己不法之利益，且在客觀上將標的物遷移、出賣、出質、移轉、抵押或為
    其他處分，致生損害於債權人者，始足當之。
三、本件公訴人認被告甲○○涉犯有前揭罪嫌，無非係以：(一)、告訴人即日升當鋪負
    責人乙○○之指訴與證人孫國泰之證詞。(二)、買賣契約、動產抵押契約書、被告
    甲○○所簽發之本票及押當車輛借用切結書、汽車買賣合約書、車籍資料查詢表
    、台灣彰化地方法院民事執行處拍定證明書等，資為被告犯罪之依據。惟訊據被
    告甲○○堅決否認有被訴之前揭動產擔保交易法第三十八條與詐欺取財罪等犯行
    ，辯稱：(一)、其本人當時因生活困難，為謀生之故，才將原向朝欽公司所購買之
    前開車號九Ｌ︱九四一六號之汽車開至告訴人乙○○經營之日升當舖給告訴人乙
    ○○看，再向告訴人貸借款項六萬元。惟因其尚須以該車謀生，故僅將其本人名
    義之行照交給告訴人，而未將該車交給告訴人乙○○佔有，惟當時與告訴人乙○
    ○書立一張借據，並簽訂一張合約，合約內容約略為質借金額六萬元，每月須繳
    交利息五千四百元，如未按時繳交利息，告訴人會將其車取走，以清償其向告訴
    人所質借之款項六萬元。其本人並無詐欺告訴乙○○人之意。(二)、其向告訴人經
    營之當舖借貸款項之利息，剛開始由其本人繳交約六、七次左右，隨後始由其太
    太孫素秀幫忙代繳利息多次。(三)、其本人當時係以分期付款之方式向朝欽公司購
    買前揭車輛當計程車使用，購車時其原住於蘆洲市○○街六八巷十九號六樓，隨
    後則搬遷至蘆洲市○○路二二七巷十四號五樓。嗣債權人朝欽公司曾以電話向其
    詢問現時住所，其本人亦曾告知上開民族路二二七巷十四號五樓之住處。其本人
    於購車當時均有按時繳款，並有繳交頭期款八萬八千元，且每期亦有向該公司繳
    交一萬零四佰二十三元之車款。其後雖有遲延但都有繳款，嗣後因遲延繳交車款
    已有三個月，故債權人朝欽公司便派人至其家中將該計程車開走，該車並非被其
    轉賣，告訴人乙○○以為上開車輛被其轉賣至台中一節，是一場誤會。
四、本院認為被告甲○○無罪之理由如下：
  (一)、被告甲○○於九十年四月廿三日將上開車牌號碼九Ｌ︱九四一六號三陽牌汽車
      乙輛，向告訴人乙○○經營之日升當舖典當借貸款項六萬元等情，固據被告甲
      ○○供承在卷。被告上開典當行為，雖已違反被告與債權人朝欽公司雙方所簽
      訂之附條件買賣契約，然被告於典當上揭汽車後，旋即填寫「押當車輛借用切
      結書」將系爭汽車取回繼續使用等情，業經告訴人藍志於偵查中供承在卷（偵
      查卷第六頁背面），並有「押當車輛借用切結書」影本一紙在卷可稽（偵查卷
      第十三頁）。按依動產擔保交易法第三十八條之規定，係以「動產擔保交易之
      債務人，意圖不法之利益，將標的物遷移、出賣、出質、移轉、抵押或為其他
      處分，致生損害於債權人」為犯罪構成要件，必須因被告意圖不法利益之出質
      行為，致生損害於債權人朝欽公司之結果，始為犯罪。惟證人即朝欽公司之法
      務主任孫國泰於警訊中證稱：「本案（被告）自九十年十月開始未繳貸款，所
      以我們公司依法於民國九十一年一月二十九日在蘆洲市○○路二二七巷十四號
      前（被告
      日在台中市○○路○段四十五號六樓公開拍賣」等語（偵查卷第八頁背面）；
      由此可見，債權人朝欽公司係依約將動產擔保交易標的物（即上開車牌號碼九
      Ｌ︱九四一六號三陽牌汽車）取回後，拍賣取償，並非因被告前開出質之行為
      ，致債權人朝欽公司無從取回標的物或追索無著，自不得僅以被告違約出質之
      行為，即謂被告該行為已造成朝欽公司受有損害之結果。
  (二)、再者，被告固於九十年四月廿三日有將前揭動產擔保交易之車牌號碼九Ｌ︱九
      四一六號三陽牌汽車向告訴人乙○○典當借款，惟上開車輛事後則仍由被告甲
      ○○繼續使用，且被告甲○○亦有向動產擔保交易之債權人朝欽公司按期繳納
      附條件買賣分期付款款項直至九十年十月始未繳納貸款，故由債權人朝欽公司
      依法於九十一年一月二十九日在被告甲○○前開蘆洲市○○路二二七巷十四號
      五樓住處前將上開營業小客車取回，並於台中市公開拍賣等情，已見前述。則
      被告固有前開出質之行為，惟尚難認為被告甲○○主觀上有意圖為自己不法利
      益之犯意。
  (三)、公訴意旨於事實欄指稱：「甲○○僅給付頭期款八萬八千元，在取得標的物之
      後即拒不付款」云云，經遍查偵查全卷，並無該項事證足以佐證，可見公訴人
      指稱被告甲○○於取得標的物後即拒不付款一節，顯屬無據。況且本件被告甲
      ○○主觀上並無意圖為自己不法利益之犯意，已如上述；公訴人並未積極舉證
      說明債權人朝欽公司因被告之出質行為受有何損害，故公訴人僅執被告「持前
      開汽車向台北市○○路○段一六九號乙○○經營之日升當舖典當六萬元」等情
      ，即認為「致生損害於債權人朝欽公司」云云，自屬無據。經核被告上開典當
      出質行為，核與動產擔保交易法第三十八條所規定，以動產擔保交易之債務人
      ，意圖不法之利益，將標的物出質，致生損害於債權人之構成要件尚有未合，
      故自難遽論被告以前揭動產擔保交易法第三十八條之罪責。
  (四)、被告甲○○係於九十年四月廿三日將上開車牌號碼九Ｌ︱九四一六號三陽牌汽
      車向告訴人乙○○典當借貸款項六萬元，隨後被告並書立有押當車輛借用切結
      書、汽車買賣合約書、到期日為九十年五月廿三日之十萬元本票各一張，此為
      告訴人乙○○於偵查與原審供承在卷（偵查卷第六頁背面、第十一頁；原審卷
      第二十二頁），並有上揭書據在卷可稽（偵查卷第十三頁至第十四之一頁）。
      再者，被告以上開車牌號碼九Ｌ︱九四一六號三陽牌汽車向告訴人乙○○經營
      之前開日升當舖典當借貸款項六萬元時，有將上開汽車開至告訴人乙○○經營
      之日升當舖給告訴人乙○○看，並將其本人名義之行照交給告訴人，復由被告
      甲○○書立上開本票等書據，此亦據告訴人乙○○於本院審理時供承屬時在卷
      （本院卷第三四頁）。而告訴人乙○○於原審及本院審理時復供稱，被告當時
      以前揭車牌號碼九Ｌ︱九四一六號汽車向其借款時，其本人同意被告以分期付
      款方式償還繳款，而且被告每月均有按時繳納利息五千四百元，有繳一年多；
      其本人將款項借貸與被告甲○○時，並未感覺其本人被詐騙等語在卷（原審卷
      第二二頁；本院卷第三四頁）。另參照告訴人於偵查中自承，係因被告借貸款
      項後未予償還，故其本人認為是詐欺。其本人即使知悉被告上揭車牌號碼九Ｌ
      ︱九四一六號汽車係動產擔保交易法之標的物，其本人仍會將款項借與被告，
      其已不再對被告追究等語明確在卷（偵查卷第三０頁背面、第四七頁背面）。
      由此可知，被告以上開汽車向告訴人乙○○典當借貸款項時，主觀上顯然並無
      意圖為自己不法所有之詐欺犯意，客觀上亦難認為被告有對於告訴人乙○○施
      用詐術，使告訴人陷於錯誤而交付前開款項六萬元，核與刑法詐欺取財罪之構
      成要件自有未合，自難遽論被告以前揭詐欺取財罪責。
  (五)、再者，上開車牌號碼九Ｌ︱九四一六號汽車係因被告至九十年十月時，因無法
      繳納附條件買賣之分期付款款項，故由債權人朝欽公司依法於九十一年一月二
      十九日在被告甲○○前開蘆洲市○○路二二七巷十四號五樓住處前將上開營業
      小客車取回，並於台中市公開拍賣等情，業據證人即債權人朝欽公司之法務主
      任孫國泰於警訊中證稱明確，已如上述。可見上開汽車並非被告甲○○於向告
      訴人乙○○典當借款後，即私行加以變賣，故被告對於告訴人乙○○而言，自
      無詐欺可言。告訴人乙○○於警訊及告訴狀指稱，被告將前開典當之汽車借出
      ，自行變賣，即屬詐欺云云（偵查卷第六頁背面、第十一頁），顯有誤會。
五、綜上調查，本件被告之出質行為雖已違約，然債權人朝欽公司業已依約將系爭汽
    車取回拍賣求償，亦未主張受有何損害或提出告訴（偵查卷第三十頁背面），仍
    難認定被告有違反動產擔保交易法之犯罪行為；而被告於購車後近二年始無力繳
    款，難謂其於購車當時即有詐欺犯意。又被告於典當後，係經告訴人乙○○之同
    意而借回上開汽車使用，惟嗣後因故未能清償借款，亦不足以認定其於典當借車
    當時即有詐欺犯意，自難遽認被告有何詐欺取財罪責；況且告訴人乙○○於偵查
    中、原審及本院審理時均當庭表示不再追究等語在卷（偵查卷第四七頁背面、原
    審卷第二二頁、本院卷第三四頁），足認本件應係民事債務不履行之問題。由此
    可見，被告辯稱其並無詐欺與違反動產擔保交易法罪等情，應堪採信。此外，又
    查無其他積極證據足認被告有何公訴人所指之違反動產擔保交易法與詐欺犯行，
    揆諸首揭說明，因不能證明被告犯罪，自應諭知其為無罪之判決。
六、檢察官上訴意旨略以：(一)、被告將前開以動產擔保附條件買賣交易之９Ｌ︱９４
    １６號營業用小客車，於九十年四月二十三日另行出質借款後，雖有繼續繳納六
    個月之分期款項，惟被告之出質行為本即令朝欽公司所有之係爭車輛額外負擔動
    產質權，當足致債權人受損害。(二)、被告與債權人當初約定係爭車輛停放地點為
    「台北縣蘆洲市○○街六十八巷十九號六樓」，然債權人係自被告之居所「台北
    縣蘆洲市○○路二二七巷十四號前」取回係爭車輛，則被告不僅違法出賣，復將
    係爭車輛遷移，亦對債權人造成損害；再債權人如未受損害，又何須於九十一年
    一月二十九日將係爭車輛取回予以公開拍賣。何況動產擔保交易法第三十八條規
    定之構成要件，並不以無從取回標的物或追索無著為其要件，自不得以朝欽公司
    嗣後取回標的物並予以公開拍賣，即認債權人朝欽公司未受損害。惟查，本件係
    債權人朝欽公司依約將上開動產擔保交易標的物（即上開車牌號碼九Ｌ︱九四一
    六號三陽牌汽車）取回，並予拍賣取償，而非因被告前開出質之行為，致債權人
    朝欽公司無從取回標的物或追索無著，自不得僅以被告前揭違約出質行為，即謂
    被告該行為已造成朝欽公司受有損害之結果，前已說明；由此可見，並非因被告
    前開出質借款行為，致對債權人朝欽公司有何造成損害。再者，被告與債權人朝
    欽公司約定前開動產擔保交易標的物之車輛停放地點雖為「台北縣蘆洲市○○街
    六十八巷十九號六樓」，惟被告隨後搬遷至蘆洲市○○路二二七巷十四號五樓居
    所時，亦有告知債權人朝欽公司，嗣被告甲○○無法繳納分期付款款項，始由債
    權人朝欽公司至上揭蘆洲市○○路二二七巷十四號五樓居所前，將上開車牌號碼
    九Ｌ︱九四一六號汽車取回，並於台中公開拍賣等情，已據債權人朝欽公司之法
    務主任孫國泰於警訊和偵查中證稱明確（偵查卷第八頁背面、第三０頁背面），
    前已述及。由此可知，亦難認為係被告將前揭汽車於違法出質後，復另行將車輛
    遷移，而對債權人朝欽公司造成損害。由上調查，可知被告雖有前開出質借款行
    為，惟被告主觀上並無意圖為自己不法利益之犯意，客觀上亦無造成債權人朝欽
    公司任何損害，均已見前開說明。檢察官提起上訴各節，經本院調查結果，均無
    足取。
七、對於原審判決與檢察官上訴之判斷：本件經調查結果，並無積極證據足認被告犯
    有公訴人指稱之前揭詐欺罪與違反動產擔保交易法罪等犯行，已見前述。原審經
    調查結果，認為不能證明被告犯罪，因而諭知被告無罪，經核並無不合。檢察官
    上訴意旨，仍執陳詞，指摘原判決不當，經核並無理由，應予駁回。
據上論斷，應依刑事訴訟法第三百六十八條，判決如主文。
本案經檢察官周志榮到庭執行職務。
中      華      民      國    九十二    年      七      月      七      日
                              臺灣高等法院刑事第二十三庭
                                  審判長法  官  黃  瑞  華
                                        法  官  宋      祺
                                        法  官  陳  坤  地
右正本證明與原本無異。
不得上訴。
                                        書記官  陳  建  邦
中      華      民      國    九十二    年      八      月      四      日


司法院資訊處製作；財團法人民間司法改革基金會備份。
